ACORDAO-COMPLETO-2345759

ACÓRDÃO DE RELAÇÃO

ACÓRDÃO DE RELAÇÃO 409/2019 ATA 6/2019 - PLENÁRIO

Acórdão 409/2019-TCU-Plenário
Considerando a manifestação da unidade técnica lavrada nos seguintes termos:
“Os autos tratam de representação impetrada pela empresa Tecnisys Informática e Assessoria Empresarial Ltda., CNPJ 26.990.812/0001-15, a respeito de possíveis irregularidades ocorridas no Pregão Eletrônico (PE) 1.061/2018 do Serviço Federal de Processamento de Dados (Serpro) , cujo objeto consistiu de registro de preços para eventual aquisição de solução de software para processamento distribuído de grande volume de dados, baseado no framework Apache Hadoop    , com serviços de instalação e configuração e serviços técnicos especializados, mediante criação de ata de registro de preços, de gerência do Serpro, de acordo com as especificações e detalhamentos consignados nos anexos do edital (peça 4, p. 54) .
2.	O valor estimado para a contratação foi de R$ 12.075.550,00, tendo a empresa Compwire Informática S.A. (CNPJ 01.181.242/0003-53) vencido o certame com lance de R$ 14.499.925,00 e com o valor negociado de R$ 10.428.950,00 (peça 5, p. 48) .
3.		Em 2017, o Serpro publicou o edital do PE 1609/2017 com o objetivo de contratar o mesmo objeto do pregão ora representado. Na sessão pública de 9/1/2018, compareceram as empresas Semantix Tecnologia em Sistema de Informação S.A., Compwire Informática S.A. e Tecnisys Informática e Assessoria Empresarial Ltda. (peça 1, p. 4) .
4.	A empresa Semantix foi desclassificada por ter sua proposta considerada inexequível, sagrando-se vencedora a empresa Compwire após a etapa de lances (peça 1, p. 4) .
5.	Naquele certame, entendendo existirem possíveis irregularidades na condução do PE 1609/2017, a ora representante, empresa Tecnisys, após ter tido negado recurso administrativo, socorreu-se do Poder Judiciário, no âmbito do mandado de segurança (MS) 5003292-86.2018.4.03.6100, o qual se encontra em trâmite na 25ª Vara Federal Cível de São Paulo, para que se realizasse o imediato controle da legalidade dos atos praticados pelo Serpro (peça 1, p. 4-5) .
6.	Em face da independência de instâncias e da competência desta Corte, a empresa Tecnisys também apresentou representação no TCU, solicitando adoção de medida cautelar, a 	qual foi tratada no âmbito do TC Processo 008.876/2018-5.
7.	Da análise dos indícios de irregularidades descritos naquela representação e fundamentado na proposta da unidade técnica, o Ministro-Relator José Múcio Monteiro decidiu pelo (a) : i) seu conhecimento; ii) concessão da medida cautelar pleiteada inaudita altera pars para suspensão da execução do pregão; iii) oitiva do Serpro e da empresa Compwire; iv) diligência; e v) indeferimento do pedido de ingresso da representante como parte no processo (peça 1, p. 5) .
8.	A decisão cautelar foi referendada pelo Plenário por meio do Acórdão 772/2018-TCU-Plenário, de relatoria do Ministro José Múcio Monteiro (peça 1, p. 5) .
9.	Posteriormente, quando da análise do mérito por meio do Acórdão 1620/2018-TCU-Plenário, em sessão realizada em 18/7/2018, a representação foi julgada parcialmente procedente, determinando-se ao Serpro tornar sem efeito as exclusões de lances específicos apresentados pela empresa Compwire e que anulasse o PE 1609/2017, caso a empresa não honrasse a sua proposta (peça 1, p. 6) .
10.	Uma vez que a empresa Compwire não honrou sua proposta, em 20/7/2018, o Serpro anulou o certame em atendimento à determinação desta Corte de Contas, lançando, em seguida, o edital do PE 1061/2018. Esse novo pregão consiste do objeto da nova representação da empresa Tecnisys, sobre o qual alegou pairarem irregularidades, assim como no certame antecessor (peça 1, p. 6) . Em síntese, as alegadas irregularidades consistiriam de ofensa aos princípios da impessoalidade, publicidade e isonomia, bem como de direcionamento para solução específica.
11.	Foram realizados exames preliminares de admissibilidade e técnico da presente representação em instrução à peça 8, em que se propôs o conhecimento da representação, e também a realização de oitiva prévia do Serpro e da empresa Compwire, vencedora do certame, acerca dos indícios de irregularidades para confirmar a existência do fumus boni iuris, sem a adoção de medida cautelar inaudita altera pars pleiteada, por não estar presente nos autos o periculum in mora e por estar presente o periculum in mora ao reverso. Também foi proposto o indeferimento do ingresso da representante como parte do processo e a realização de diligência.
12.	Em despacho de 28/12/2018 (peça 10) o Ministro-Relator José Múcio Monteiro aquiesceu com a proposta da Unidade Técnica e foram exarados ofícios de oitiva/diligência e notificação (peças 12, 13 e 16) respectivamente ao Serpro e à empresa Compwire.
13.	De forma tempestiva o Serpro apresentou sua manifestação por intermédio do Ofício DP - 036049/2018, de 6/12/2018 (peça 17) , assim como também procedeu a Compwire via expediente de 7/12/2018 (peça 18) . Procede-se a seguir ao exame técnico dos novos elementos carreados aos autos.
1.	Dos indícios de irregularidades no PE 1.061/2018
1.1.	Dos indícios de ofensa aos princípios da impessoalidade, publicidade e isonomia
14.		Inicialmente foi realizada oitiva do Ser	pro e da empresa Compwire Informática S.A para que se manifestassem acerca 	das razões que o levaram a incluir item editalício (subitem 3.1.1 do Anexo 1 do edital do Pregão Eletrônico 1.061/2018) que poderia favorecer alguns licitantes em detrimento de outros, potencialmente infringindo princípios estabelecidos no art. 31 na Lei 13.303/2016, como os princípios da impessoalidade, igualdade e publicidade, além do princípio constitucional da isonomia, considerando-se ainda o acréscimo de novas especificações técnicas no Anexo I do edital do Pregão Eletrônico 1.061/2018, a exemplo dos subitens 2.1.5.1.1, 2.1.5.5.1, 2.1.5.6.1, 2.1.8.16.1 2.1.8.16.2, se comparado com o edital do Pregão Eletrônico 1.609/2017.
Resposta do Serpro
15.	Quanto à inclusão do item 3.1.1 do Anexo I do Edital, segundo o Serpro (peça 17, p, 2-5) , a questão foi tratada em resposta à solicitação de impugnação apresentada pela Tecnisys durante a fase pública do Pregão 1061/2018, com a justificativa destacada abaixo:
 (...) O subitem 3.1.1 do Anexo I do Edital (Características da Contratação) está especificado buscando-se eficiência econômica e celeridade no processo de licitação, de forma que, soluções já homologadas não precisem serem novamente testadas, diminuindo desta forma os custos da etapa de homologação para a administração. Portanto, caso a solução tecnológica ofertada já tenha sido testada e homologada anteriormente, o SERPRO entende que basta a análise documental da proposta técnica, para se verificar de forma inequívoca o atendimento a todos os requisitos do edital, não existe a necessidade de realização da fase dos testes de homologação, pois este ato, não afasta nem restringe o princípio da legalidade.
16.	Desta forma, alega o Serpro, caso a licitante que viesse a ofertar a menor proposta do Pregão 1061/2018 apresentasse uma solução que já tivesse sido homologada no Pregão 1609/2017, a nova alocação de equipes técnicas responsáveis pelo suporte a dados e infraestrutura de centro de dados e execução de novos testes seria um desperdício de recursos e tempo para a Administração.
17.	Quanto ao acréscimo de novas especificações técnicas, a inclusão dos itens 2.1.5.1.1, 2.1.5.5.1, 2.1.5.6.1, 2.1.8.16.1 2.1.8.16.2, se comparado com o edital do Pregão Eletrônico 1609/2017, o Serpro esclarece (peça 17, p. 4-5) que o objetivo foi apenas formalizar as respostas aos esclarecimentos prestados durante a fase pública daquele certame, não havendo inovação em relação às especificações técnicas que seriam exigidas para o pregão 1061/2018. Tal condição pode ser verificada nas respostas de esclarecimentos do pregão 1609/2017 (peça 22) , conforme a seguir:
a)	item 2.1.5.1.1, resposta da pergunta 05 do esclarecimento 03 (peça 22, p. 2) ;
b)	item 2.1.5.5.1, resposta da pergunta 02 do esclarecimento 03 (peça 22, p. 1) ;
c)	item 2.1.5.6.1, resposta da pergunta 03 do esclarecimento 03 (peça 22, p. 2) ;
d)	item 2.1.8.16.1, resposta da pergunta 7A do esclarecimento 03 (peça 22, p. 3) ;
e)	item 2.1.8.16.2, resposta da pergunta 07 do esclarecimento 03 (peça 22, p. 3) .
Resposta da empresa Compwire
18.	Também instada a se manifestar sobre a questão a empresa Compwire afirmou não entender haver qualquer irregularidade, pois o item 3.1.1 adicionado pelo Serpro ao pregão 1061/2018 é claro ao expor: “Caso a solução tecnológica ofertada já tenha sido testada e homologada anteriormente pelo SERPRO não haverá a necessidade de realização de fase dos testes de homologação” (peça 18, p. 2-3) .
19.	Desta forma, segundo a empresa, todas as empresas participantes do pregão poderiam se utilizar da mesma condição aplicada no PE 1601/2018, inclusive qualquer parceiro da fabricante Cloudera.
20.	Acrescenta que o procedimento não é exclusividade da Compwire, e sim fruto de homologação técnica ministrada pelas equipes do Serpro que dispuseram de tempo e custos para acompanhar o processo, que foi desgastante e oneroso para a equipe, a fim de atestar que a solução tecnológica atendia a todos os requisitos do edital, e que só este fato demonstraria alinhamento com o princípio da economicidade e eficiência prestigiado pelo órgão quando da elaboração do item.
21.	Informa ainda que a própria representante acompanhou a homologação com técnico próprio sempre presente em todas as fases e dias e que a mesma pôde comprovar presencialmente que a solução apresentada atendia a todos os requisitos do edital.
22.	Em relação as possíveis diferenças técnicas acrescentadas pelo Serpro ao novo certame, a Compwire justificou que os novos itens 2.1.5.1.1, 2.1.5.5.1, 2.1.5.6.1, 2.1.8.16.1 e 2.1.8.16.2 foram ajustados de acordo com os questionamentos feitos no pregão anulado 1609/2017, inclusive questionamentos realizados pela própria representante (peça 18, p. 3-4) . 
23.	A empresa reforça o posicionamento do Serpro (parágrafo 0) de que a intenção da inclusão destes itens no novo pregão seria sanar questionamentos ao edital do pregão anulado, e que a inclusão não alterou as características técnicas que foram executadas na fase de homologação do pregão 1609/2017. Argumenta ainda que a proposta comercial/técnica da representante foi classificada para a fase de lances do referido pregão, comprovando o atendimento na íntegra do respectivo edital e que a nova proposta também atenderia tecnicamente ao edital do PE 1061/2018.
Análise
24.	Os elementos trazidos aos autos pela representante demonstraram que a empresa Compwire foi isentada de implementar a solução para fins de homologação pelo Serpro no âmbito do PE 1061/2018, prevista no item 3.1 (peça 4, p. 80) , pois a implementação/homologação realizada no PE 1609/2017 foi aproveitada, conforme consta de mensagens do Pregoeiro na Ata da Sessão do certame (peça 5, p. 54) , com fulcro no subitem 3.1.1, do respectivo edital (peça 4, p. 80) , que permite o aproveitamento de teste e homologação de solução de TI realizados previamente, a exemplo da prova de conceito (PoC) efetivada no âmbito do pregão PE 1609/2017 (peça 24) .
25.	Em análise preliminar das alegações da representante (peça 8, p. 2-5) concluiu-se pela existência de afronta ao princípio constitucional da isonomia e a princípios estabelecidos no art. 3º da Lei 8.666/1993, os quais também constam do art. 31 da Lei 13.303/2016, visto que o edital do novo certame teria acrescentado novas especificações técnicas ao objeto, e não haveria razoabilidade para isentar a licitante vencedora da obrigação editalícia.
26.	Com base nos novos elementos trazidos aos autos pelo Serpro e pela Compwire, em sede de oitiva e diligência, inicialmente se registra que, de fato, foram introduzidos novos elementos no edital do PE 1061/2018 em comparação ao edital do PE 1609/2017 (peça 6, p. 6 e peça 4, p. 73 e 76) . Em relação à especificação técnica do objeto foram incluídos especificamente os itens 2.1.5.1.1, 2.1.5.5.1, 2.1.5.6.1, 2.1.8.16.1 e 2.1.8.16.2. 
27.	Mas ao se realizar uma análise comparativa dos editais dos pregões (peça 23, p. 20-23; 82-85) em conjunto com as respostas aos esclarecimentos providas pelo Serpro (peça 22) , também disponíveis no sistema Comprasnet (peça 19, p. 1-2) , corrobora-se a alegação do Serpro, secundada pela empresa Compwire, de que a inclusão dos novos itens decorreu da formalização de respostas aos esclarecimentos prestados durante a fase pública daquele certame, não havendo inovação substancial em relação às especificações técnicas que seriam exigidas para o pregão 1061/2018. 
28.	Observou-se que alguns itens detalham a especificação anteriormente constante no pregão 1609/2017 (itens 2.1.5.5.1, 2.1.5.6.1 e 2.1.8.16.1) ou flexibilizam a implementação de algumas funcionalidades por pacote de extensões de cada fabricante (2.1.5.1.1 e 2.1.8.16.2) .
29.	A propósito da matéria, quando se trata de uma mesma licitação há jurisprudência desta Corte de Contas que preceitua necessária a republicação do edital nos casos em que as respostas aos pedidos de esclarecimentos de licitantes, ainda que publicadas em portal oficial, impactem na formulação das propostas, em conformidade com o disposto no art. 21, § 4º, da Lei 8.666/1993 (Acórdão 702/2014-TCU-Plenário, Relator Min. Valmir Campelo) .
30.	O presente caso é diverso visto que o objeto da representação é uma nova licitação, mas como se refere ao mesmo objeto, em interpretação por analogia observa-se que a inclusão de novas especificações técnicas ao objeto em novo edital (PE 1061/2018) , que resultaram de respostas de pedidos de esclarecimentos dos licitantes, não acarretaram impacto significativo na formulação das propostas das licitantes participantes do novo pregão. 
31.	Essa constatação é instrumental para avaliar se a inclusão de item editalício (subitem 3.1.1 do Anexo 1 do edital do Pregão Eletrônico 1061/2018) poderia favorecer alguns licitantes em detrimento de outros, por permitir o aproveitamento de prova de conceito realizada em pregão anterior para fins de teste e homologação da solução tecnológica que vencera o certame.
32.	A rigor, conforme instrução preliminar (peça 8, p. 2-5) , essa inclusão não seria possível, uma vez que o referido pregão (PE 1.609/2017) foi anulado, estendendo-se a anulação a todos os seus atos e poderia estar havendo afronta ao princípio da isonomia. Todavia, com base na documentação encaminhada em resposta a oitiva e diligência, foi realizada análise do caso concreto.
33.	A documentação referente ao o teste exigido no subitem 3.1 do Anexo I do Pregão Eletrônico 1609/2017 (peça 24, p. 5-152) para fins de homologação da solução tecnológica vencedora daquela licitação incluiu a ata da etapa de homologação da solução de software para processamento distribuído de grande volume de dados, baseado no framework Apache Hadoop (peça 24, p. 2-4) , que, na oportunidade, foi a solução da fabricante Cloudera, fornecida pela empresa Compwire.
34.	Conforme alegado pela Compwire (parágrafo 0) , o registro em ata comprova que a representante, que também é fornecedor da solução Cloudera, teve a oportunidade de participar da sessão de homologação da solução tecnológica vencedora do certame, tendo inclusive realizado questionamentos em relação aos itens 2.1.1.14.3, 2.1.5.5, 2.1.5.8 e 2.1.9.4.1.4 (peça 24, p. 2-3) , em consonância com a jurisprudência do TCU de que deve ser viabilizado o acompanhamento de todas as etapas aos licitantes interessados, em licitações que requeiram prova de conceito ou apresentação de amostras (Acórdão 1823/2017-TCU-Plenário, Relator Min. Walton Alencar Rodrigues e Acórdão 1984/2008-TCU-Plenário, Relator Min. Aroldo Cedraz) .
35.	Também conforme a ata, as evidências dos itens demonstráveis foram listadas no “Relatório Interno de Homologação 1609/2017” (peça 24, p. 5-152) , que não foi compartilhado com os licitantes. Uma análise perfunctória do relatório evidenciou terem sido feitos testes abrangentes e detalhados sobre os itens demonstráveis, com juntada de telas impressas para cada item testado, tendo concluído pelo atendimento a todos os itens do edital pela solução ofertada pela empresa Compwire, quer por evidências experimentais ou por documentação, com a consequente conclusão pela homologação da solução (peça 24, p. 152) .
36.	Ressalta-se que a previsão 3.1.1 do Edital do PE 1061/2018, que não faz referência expressa ao certame anterior, se refere a soluções tecnológicas que já tivessem sido testadas e homologadas, portanto solução diversa, classificada provisoriamente em primeiro lugar, continuaria a ser obrigada a realizar os testes necessários à verificação do atendimento às especificações técnicas definidas no termo de referência.
37.	Considera-se ainda que, pelas razões expostas nos parágrafos 0 a 0, não se verificou no edital do novo pregão PE 1061/2018 inovação substancial em relação às especificações técnicas que seriam exigidas para o pregão 1609/2017, que já não tivessem sido suficientemente comprovadas pelos testes realizados por ocasião da realização da prova de conceito da solução da fabricante Cloudera, no âmbito do pregão anterior. 
38.	Por fim também se entende aplicável ao caso o princípio do “formalismo moderado”, consagrado na jurisprudência desta Corte, no sentido de que as exigências para habilitação devem ser compatíveis com o objeto da licitação, evitando-se o formalismo desnecessário (Acórdão 2003/2011-TCU-Plenário, Relator Min. Augusto Nardes, entre outros) .
39.	Pelo exposto, em detrimento da análise preliminar de que houve aproveitamento de procedimento inválido por ser oriundo de pregão anulado (PE 1609/2017) , entende-se que excepcionalmente, no caso concreto, por razões de eficiência econômica, celeridade no processo de licitação e pelo princípio jurisprudencial do “formalismo moderado”, deve prevalecer o entendimento pela pertinência da inclusão do subitem 3.1.1 do Anexo 1 do edital do Pregão Eletrônico 1.061/2018, que permitiu que soluções já homologadas não precisariam serem novamente testadas.
40.	Entende-se pertinente ao caso, contudo, alertar o Serpro para que, em nome dos princípios estabelecidos no art. 31 na Lei 13.303/2016, como os princípios da impessoalidade, igualdade e publicidade, além do princípio constitucional da isonomia, em futuras licitações se abstenha de aproveitar procedimentos de licitações anteriores para fins de qualificação técnica dos licitantes, ainda que guardem identidade ou semelhança em termos da especificação técnica de seus objetos.
Conclusão
41.	Com base nos elementos apresentados em resposta a oitiva e diligência do Serpro e da empresa Compwire, entende-se afastada a análise inicial de que houve afronta ao princípio constitucional da isonomia e a princípios estabelecidos no art. 3º da Lei 8.666/1993, visto que o acréscimo de novas especificações técnicas no Anexo I do edital do Pregão Eletrônico 1061/2018, a exemplo dos subitens 2.1.5.1.1, 2.1.5.5.1, 2.1.5.6.1, 2.1.8.16.1 2.1.8.16.2, decorreu da formalização de respostas aos esclarecimentos prestados durante a fase pública daquele certame, não caracterizando a inclusão de novas especificações técnicas ao objeto de nova licitação.
42.	Em decorrência, por razões de eficiência econômica, celeridade no processo de licitação e pelo princípio do “formalismo moderado”, referendado pela jurisprudência do Tribunal, entende-se que restou justificada, no caso concreto, a inclusão do subitem 3.1.1 do Anexo 1 do edital do Pregão Eletrônico 1061/2018, que permitiu aproveitamento do teste e homologação da solução de TI realizado previamente, no âmbito do pregão PE 1609/2017.
1.2.	Dos indícios de direcionamento para solução específica
43.	Também se promoveu oitiva do Ser	pro e da empresa Compwire Informática S.A para que se manifestassem sobre indícios de direcionamento para solução específica, conforme os tópicos a seguir.
44.	da possibilidade de as licitantes utilizarem ferramenta específica para atendimento ao subitem 2.1.5.1.1 do Anexo I do edital do Pregão Eletrônico 1.061/2018 ou se apenas um pacote de extensões do fabricante poderia constituir o mecanismo de avaliação de queries;
1.	
2.	
3.	
4.	
5.	
6.	
7.	
8.	
9.

3.		Em 2017, o Serpro publicou o edital do PE 1609/2017 com o objetivo de contratar o mesmo objeto do pregão ora representado. Na sessão pública de 9/1/2018, compareceram as empresas Semantix Tecnologia em Sistema de Informação S.A., Compwire Informática S.A. e Tecnisys Informática e Assessoria Empresarial Ltda. (peça 1, p. 4).
4.	A empresa Semantix foi desclassificada por ter sua proposta considerada inexequível, sagrando-se vencedora a empresa Compwire após a etapa de lances (peça 1, p. 4).
5.	Naquele certame, entendendo existirem possíveis irregularidades na condução do PE 1609/2017, a ora representante, empresa Tecnisys, após ter tido negado recurso administrativo, socorreu-se do Poder Judiciário, no âmbito do mandado de segurança (MS) 5003292-86.2018.4.03.6100, o qual se encontra em trâmite na 25ª Vara Federal Cível de São Paulo, para que se realizasse o imediato controle da legalidade dos atos praticados pelo Serpro (peça 1, p. 4-5).
6.	Em face da independência de instâncias e da competência desta Corte, a empresa Tecnisys também apresentou representação no TCU, solicitando adoção de medida cautelar, a 	qual foi tratada no âmbito do TC 008.876/2018-5.
7.	Da análise dos indícios de irregularidades descritos naquela representação e fundamentado na proposta da unidade técnica, o Ministro-Relator José Múcio Monteiro decidiu pelo(a): i) seu conhecimento; ii) concessão da medida cautelar pleiteada inaudita altera pars para suspensão da execução do pregão; iii) oitiva do Serpro e da empresa Compwire; iv) diligência; e v) indeferimento do pedido de ingresso da representante como parte no processo (peça 1, p. 5).
8.	A decisão cautelar foi referendada pelo Plenário por meio do Acórdão 772/2018-TCU-Plenário, de relatoria do Ministro José Múcio Monteiro (peça 1, p. 5).
9.	Posteriormente, quando da análise do mérito por meio do Acórdão 1.620/2018-TCU-Plenário, em sessão realizada em 18/7/2018, a representação foi julgada parcialmente procedente, determinando-se ao Serpro tornar sem efeito as exclusões de lances específicos apresentados pela empresa Compwire e que anulasse o PE 1609/2017, caso a empresa não honrasse a sua proposta (peça 1, p. 6).
10.	Uma vez que a empresa Compwire não honrou sua proposta, em 20/7/2018, o Serpro anulou o certame em atendimento à determinação desta Corte de Contas, lançando, em seguida, o edital do PE 1061/2018. Esse novo pregão consiste do objeto da nova representação da empresa Tecnisys, sobre o qual alegou pairarem irregularidades, assim como no certame antecessor (peça 1, p. 6). Em síntese, as alegadas irregularidades consistiriam de ofensa aos princípios da impessoalidade, publicidade e isonomia, bem como de direcionamento para solução específica.
11.	Foram realizados exames preliminares de admissibilidade e técnico da presente representação em instrução à peça 8, em que se propôs o conhecimento da representação, e também a realização de oitiva prévia do Serpro e da empresa Compwire, vencedora do certame, acerca dos indícios de irregularidades para confirmar a existência do fumus boni iuris, sem a adoção de medida cautelar inaudita altera pars pleiteada, por não estar presente nos autos o periculum in mora e por estar presente o periculum in mora ao reverso. Também foi proposto o indeferimento do ingresso da representante como parte do processo e a realização de diligência.
12.	Em despacho de 28/12/2018 (peça 10) o Ministro-Relator José Múcio Monteiro aquiesceu com a proposta da Unidade Técnica e foram exarados ofícios de oitiva/diligência e notificação (peças 12, 13 e 16) respectivamente ao Serpro e à empresa Compwire.
13.	De forma tempestiva o Serpro apresentou sua manifestação por intermédio do Ofício DP - 036049/2018, de 6/12/2018 (peça 17), assim como também procedeu a Compwire via expediente de 7/12/2018 (peça 18). Procede-se a seguir ao exame técnico dos novos elementos carreados aos autos.
1.	Dos indícios de irregularidades no PE 1.061/2018
1.1.	Dos indícios de ofensa aos princípios da impessoalidade, publicidade e isonomia
14.		Inicialmente foi realizada oitiva do Ser	pro e da empresa Compwire Informática S.A para que se manifestassem acerca 	das razões que o levaram a incluir item editalício (subitem 3.1.1 do Anexo 1 do edital do Pregão Eletrônico 1.061/2018) que poderia favorecer alguns licitantes em detrimento de outros, potencialmente infringindo princípios estabelecidos no art. 31 na Lei 13.303/2016, como os princípios da impessoalidade, igualdade e publicidade, além do princípio constitucional da isonomia, considerando-se ainda o acréscimo de novas especificações técnicas no Anexo I do edital do Pregão Eletrônico 1.061/2018, a exemplo dos subitens 2.1.5.1.1, 2.1.5.5.1, 2.1.5.6.1, 2.1.8.16.1 2.1.8.16.2, se comparado com o edital do Pregão Eletrônico 1.609/2017.
Resposta do Serpro
15.	Quanto à inclusão do item 3.1.1 do Anexo I do Edital, segundo o Serpro (peça 17, p, 2-5), a questão foi tratada em resposta à solicitação de impugnação apresentada pela Tecnisys durante a fase pública do Pregão 1061/2018, com a justificativa destacada abaixo:
(...) O subitem 3.1.1 do Anexo I do Edital (Características da Contratação) está especificado buscando-se eficiência econômica e celeridade no processo de licitação, de forma que, soluções já homologadas não precisem serem novamente testadas, diminuindo desta forma os custos da etapa de homologação para a administração. Portanto, caso a solução tecnológica ofertada já tenha sido testada e homologada anteriormente, o SERPRO entende que basta a análise documental da proposta técnica, para se verificar de forma inequívoca o atendimento a todos os requisitos do edital, não existe a necessidade de realização da fase dos testes de homologação, pois este ato, não afasta nem restringe o princípio da legalidade.
16.	Desta forma, alega o Serpro, caso a licitante que viesse a ofertar a menor proposta do Pregão 1061/2018 apresentasse uma solução que já tivesse sido homologada no Pregão 1609/2017, a nova alocação de equipes técnicas responsáveis pelo suporte a dados e infraestrutura de centro de dados e execução de novos testes seria um desperdício de recursos e tempo para a Administração.
17.	Quanto ao acréscimo de novas especificações técnicas, a inclusão dos itens 2.1.5.1.1, 2.1.5.5.1, 2.1.5.6.1, 2.1.8.16.1 2.1.8.16.2, se comparado com o edital do Pregão Eletrônico 1609/2017, o Serpro esclarece (peça 17, p. 4-5) que o objetivo foi apenas formalizar as respostas aos esclarecimentos prestados durante a fase pública daquele certame, não havendo inovação em relação às especificações técnicas que seriam exigidas para o pregão 1061/2018. Tal condição pode ser verificada nas respostas de esclarecimentos do pregão 1609/2017 (peça 22), conforme a seguir:
a)	item 2.1.5.1.1, resposta da pergunta 05 do esclarecimento 03 (peça 22, p. 2);
b)	item 2.1.5.5.1, resposta da pergunta 02 do esclarecimento 03 (peça 22, p. 1);
c)	item 2.1.5.6.1, resposta da pergunta 03 do esclarecimento 03 (peça 22, p. 2);
d)	item 2.1.8.16.1, resposta da pergunta 7A do esclarecimento 03 (peça 22, p. 3);
e)	item 2.1.8.16.2, resposta da pergunta 07 do esclarecimento 03 (peça 22, p. 3).
Resposta da empresa Compwire
18.	Também instada a se manifestar sobre a questão a empresa Compwire afirmou não entender haver qualquer irregularidade, pois o item 3.1.1 adicionado pelo Serpro ao pregão 1061/2018 é claro ao expor: "Caso a solução tecnológica ofertada já tenha sido testada e homologada anteriormente pelo SERPRO
 
não haverá a necessidade de realização de fase dos testes de homologação" (peça 18, p. 2-3).
19.	Desta forma, segundo a empresa, todas as empresas participantes do pregão poderiam se utilizar da mesma condição aplicada no PE 1601/2018, inclusive qualquer parceiro da fabricante Cloudera.
20.	Acrescenta que o procedimento não é exclusividade da Compwire, e sim fruto de homologação técnica ministrada pelas equipes do Serpro que dispuseram de tempo e custos para acompanhar o processo, que foi desgastante e oneroso para a equipe, a fim de atestar que a solução tecnológica atendia a todos os requisitos do edital, e que só este fato demonstraria alinhamento com o princípio da economicidade e eficiência prestigiado pelo órgão quando da elaboração do item.
21.	Informa ainda que a própria representante acompanhou a homologação com técnico próprio sempre presente em todas as fases e dias e que a mesma pôde comprovar presencialmente que a solução apresentada atendia a todos os requisitos do edital.
22.	Em relação as possíveis diferenças técnicas acrescentadas pelo Serpro ao novo certame, a Compwire justificou que os novos itens 2.1.5.1.1, 2.1.5.5.1, 2.1.5.6.1, 2.1.8.16.1 e 2.1.8.16.2 foram ajustados de acordo com os questionamentos feitos no pregão anulado 1609/2017, inclusive questionamentos realizados pela própria representante (peça 18, p. 3-4). 
23.	A empresa reforça o posicionamento do Serpro (parágrafo 0) de que a intenção da inclusão destes itens no novo pregão seria sanar questionamentos ao edital do pregão anulado, e que a inclusão não alterou as características técnicas que foram executadas na fase de homologação do pregão 1609/2017. Argumenta ainda que a proposta comercial/técnica da representante foi classificada para a fase de lances do referido pregão, comprovando o atendimento na íntegra do respectivo edital e que a nova proposta também atenderia tecnicamente ao edital do PE 1061/2018.
Análise
24.	Os elementos trazidos aos autos pela representante demonstraram que a empresa Compwire foi isentada de implementar a solução para fins de homologação pelo Serpro no âmbito do PE 1061/2018, prevista no item 3.1 (peça 4, p. 80), pois a implementação/homologação realizada no PE 1609/2017 foi aproveitada, conforme consta de mensagens do Pregoeiro na Ata da Sessão do certame (peça 5, p. 54), com fulcro no subitem 3.1.1, do respectivo edital (peça 4, p. 80), que permite o aproveitamento de teste e homologação de solução de TI realizados previamente, a exemplo da prova de conceito (PoC) efetivada no âmbito do pregão PE 1609/2017 (peça 24).
25.	Em análise preliminar das alegações da representante (peça 8, p. 2-5) concluiu-se pela existência de afronta ao princípio constitucional da isonomia e a princípios estabelecidos no art. 3º da Lei 8.666/1993, os quais também constam do art. 31 da Lei 13.303/2016, visto que o edital do novo certame teria acrescentado novas especificações técnicas ao objeto, e não haveria razoabilidade para isentar a licitante vencedora da obrigação editalícia.
26.	Com base nos novos elementos trazidos aos autos pelo Serpro e pela Compwire, em sede de oitiva e diligência, inicialmente se registra que, de fato, foram introduzidos novos elementos no edital do PE 1061/2018 em comparação ao edital do PE 1609/2017 (peça 6, p. 6 e peça 4, p. 73 e 76). Em relação à especificação técnica do objeto foram incluídos especificamente os itens 2.1.5.1.1, 2.1.5.5.1, 2.1.5.6.1, 2.1.8.16.1 e 2.1.8.16.2. 
27.	Mas ao se realizar uma análise comparativa dos editais dos pregões (peça 23, p. 20-23; 82-85) em conjunto com as respostas aos esclarecimentos providas pelo Serpro (peça 22), também disponíveis no sistema Comprasnet (peça 19, p. 1-2), corrobora-se a alegação do Serpro, secundada pela empresa Compwire, de que a inclusão dos novos itens decorreu da formalização de respostas aos esclarecimentos prestados durante a fase pública daquele certame, não havendo inovação substancial em relação às especificações técnicas que seriam exigidas para o pregão 1061/2018. 
28.	Observou-se que alguns itens detalham a especificação anteriormente constante no pregão 1609/2017 (itens 2.1.5.5.1, 2.1.5.6.1 e 2.1.8.16.1) ou flexibilizam a implementação de algumas funcionalidades por pacote de extensões de cada fabricante (2.1.5.1.1 e 2.1.8.16.2).
29.	A propósito da matéria, quando se trata de uma mesma licitação há jurisprudência desta Corte de Contas que preceitua necessária a republicação do edital nos casos em que as respostas aos pedidos de esclarecimentos de licitantes, ainda que publicadas em portal oficial, impactem na formulação das propostas, em conformidade com o disposto no art. 21, § 4º, da Lei 8.666/1993 (Acórdão 702/2014-TCU-Plenário, Relator Min. Valmir Campelo).
30.	O presente caso é diverso visto que o objeto da representação é uma nova licitação, mas como se refere ao mesmo objeto, em interpretação por analogia observa-se que a inclusão de novas especificações técnicas ao objeto em novo edital (PE 1061/2018), que resultaram de respostas de pedidos de esclarecimentos dos licitantes, não acarretaram impacto significativo na formulação das propostas das licitantes participantes do novo pregão. 
31.	Essa constatação é instrumental para avaliar se a inclusão de item editalício (subitem 3.1.1 do Anexo 1 do edital do Pregão Eletrônico 1061/2018) poderia favorecer alguns licitantes em detrimento de outros, por permitir o aproveitamento de prova de conceito realizada em pregão anterior para fins de teste e homologação da solução tecnológica que vencera o certame.
32.	A rigor, conforme instrução preliminar (peça 8, p. 2-5), essa inclusão não seria possível, uma vez que o referido pregão (PE 1.609/2017) foi anulado, estendendo-se a anulação a todos os seus atos e poderia estar havendo afronta ao princípio da isonomia. Todavia, com base na documentação encaminhada em resposta a oitiva e diligência, foi realizada análise do caso concreto.
33.	A documentação referente ao o teste exigido no subitem 3.1 do Anexo I do Pregão Eletrônico 1609/2017 (peça 24, p. 5-152) para fins de homologação da solução tecnológica vencedora daquela licitação incluiu a ata da etapa de homologação da solução de software para processamento distribuído de grande volume de dados, baseado no framework Apache Hadoop (peça 24, p. 2-4), que, na oportunidade, foi a solução da fabricante Cloudera, fornecida pela empresa Compwire.
34.	Conforme alegado pela Compwire (parágrafo 0), o registro em ata comprova que a representante, que também é fornecedor da solução Cloudera, teve a oportunidade de participar da sessão de homologação da solução tecnológica vencedora do certame, tendo inclusive realizado questionamentos em relação aos itens 2.1.1.14.3, 2.1.5.5, 2.1.5.8 e 2.1.9.4.1.4 (peça 24, p. 2-3), em consonância com a jurisprudência do TCU de que deve ser viabilizado o acompanhamento de todas as etapas aos licitantes interessados, em licitações que requeiram prova de conceito ou apresentação de amostras (Acórdão 1823/2017-TCU-Plenário, Relator Min. Walton Alencar Rodrigues e Acórdão 1984/2008-TCU-Plenário, Relator Min. Aroldo Cedraz).
35.	Também conforme a ata, as evidências dos itens demonstráveis foram listadas no "Relatório Interno de Homologação 1609/2017" (peça 24, p. 5-152), que não foi compartilhado com os licitantes. Uma análise perfunctória do relatório evidenciou terem sido feitos testes abrangentes e detalhados sobre os itens demonstráveis, com juntada de telas impressas para cada item testado, tendo concluído pelo atendimento a todos os itens do edital pela solução ofertada pela empresa Compwire, quer por evidências experimentais ou por documentação, com a consequente conclusão pela homologação da solução (peça 24, p. 152).
36.	Ressalta-se que a previsão 3.1.1 do Edital do PE 1061/2018, que não faz referência expressa ao certame anterior, se refere a soluções tecnológicas que já tivessem sido testadas e homologadas, portanto solução diversa, classificada provisoriamente em primeiro lugar, continuaria a ser obrigada a realizar os testes necessários à verificação do atendimento às especificações técnicas definidas no termo de referência.
37.	Considera-se ainda que, pelas razões expostas nos parágrafos 0 a 0, não se verificou no edital do novo pregão PE 1061/2018 inovação substancial em relação às especificações técnicas que seriam exigidas para o pregão 1609/2017, que já não tivessem sido suficientemente comprovadas pelos testes realizados por ocasião da realização da prova de conceito da solução da fabricante Cloudera, no âmbito do pregão anterior. 
38.	Por fim também se entende aplicável ao caso o princípio do "formalismo moderado", consagrado na jurisprudência desta Corte, no sentido de que as exigências para habilitação devem ser compatíveis com o objeto da licitação, evitando-se o formalismo desnecessário (Acórdão 2003/2011-TCU-Plenário, Relator Min. Augusto Nardes, entre outros).
39.	Pelo exposto, em detrimento da análise preliminar de que houve aproveitamento de procedimento inválido por ser oriundo de pregão anulado (PE 1609/2017), entende-se que excepcionalmente, no caso concreto, por razões de eficiência econômica, celeridade no processo de licitação e pelo princípio jurisprudencial do "formalismo moderado", deve prevalecer o entendimento pela pertinência da inclusão do subitem 3.1.1 do Anexo 1 do edital do Pregão Eletrônico 1.061/2018, que permitiu que soluções já homologadas não precisariam serem novamente testadas.

RAIMUNDO CARREIRO

Ministro José Mucio Monteiro

o periculum in mora e por estar presente o periculum in mora ao reverso. Também foi proposto o indeferimento do ingresso da representante como parte do processo e a realização de diligência.
12.	Em despacho de 28/12/2018 (peça 10) o Ministro-Relator José Múcio Monteiro aquiesceu com a proposta da Unidade Técnica e foram exarados ofícios de oitiva/diligência e notificação (peças 12, 13 e 16) respectivamente ao Serpro e à empresa Compwire.
13.	De forma tempestiva o Serpro apresentou sua manifestação por intermédio do Ofício DP - 036049/2018, de 6/12/2018 (peça 17), assim como também procedeu a Compwire via expediente de 7/12/2018 (peça 18). Procede-se a seguir ao exame técnico dos novos elementos carreados aos autos.
1.	Dos indícios de irregularidades no PE 1.061/2018
1.1.	Dos indícios de ofensa aos princípios da impessoalidade, publicidade e isonomia
14.		Inicialmente foi realizada oitiva do Ser	pro e da empresa Compwire Informática S.A para que se manifestassem acerca 	das razões que o levaram a incluir item editalício (subitem 3.1.1 do Anexo 1 do edital do Pregão Eletrônico 1.061/2018) que poderia favorecer alguns licitantes em detrimento de outros, potencialmente infringindo princípios estabelecidos no art. 31 na Lei 13.303/2016, como os princípios da impessoalidade, igualdade e publicidade, além do princípio constitucional da isonomia, considerando-se ainda o acréscimo de novas especificações técnicas no Anexo I do edital do Pregão Eletrônico 1.061/2018, a exemplo dos subitens 2.1.5.1.1, 2.1.5.5.1, 2.1.5.6.1, 2.1.8.16.1 2.1.8.16.2, se comparado com o edital do Pregão Eletrônico 1.609/2017.
Resposta do Serpro
15.	Quanto à inclusão do item 3.1.1 do Anexo I do Edital, segundo o Serpro (peça 17, p, 2-5), a questão foi tratada em resposta à solicitação de impugnação apresentada pela Tecnisys durante a fase pública do Pregão 1061/2018, com a justificativa destacada abaixo:
(...) O subitem 3.1.1 do Anexo I do Edital (Características da Contratação) está especificado buscando-se eficiência econômica e celeridade no processo de licitação, de forma que, soluções já homologadas não precisem serem novamente testadas, diminuindo desta forma os custos da etapa de homologação para a administração. Portanto, caso a solução tecnológica ofertada já tenha sido testada e homologada anteriormente, o SERPRO entende que basta a análise documental da proposta técnica, para se verificar de forma inequívoca o atendimento a todos os requisitos do edital, não existe a necessidade de realização da fase dos testes de homologação, pois este ato, não afasta nem restringe o princípio da legalidade.
16.	Desta forma, alega o Serpro, caso a licitante que viesse a ofertar a menor proposta do Pregão 1061/2018 apresentasse uma solução que já tivesse sido homologada no Pregão 1609/2017, a nova alocação de equipes técnicas responsáveis pelo suporte a dados e infraestrutura de centro de dados e execução de novos testes seria um desperdício de recursos e tempo para a Administração.
17.	Quanto ao acréscimo de novas especificações técnicas, a inclusão dos itens 2.1.5.1.1, 2.1.5.5.1, 2.1.5.6.1, 2.1.8.16.1 2.1.8.16.2, se comparado com o edital do Pregão Eletrônico 1609/2017, o Serpro esclarece (peça 17, p. 4-5) que o objetivo foi apenas formalizar as respostas aos esclarecimentos prestados durante a fase pública daquele certame, não havendo inovação em relação às especificações técnicas que seriam exigidas para o pregão 1061/2018. Tal condição pode ser verificada nas respostas de esclarecimentos do pregão 1609/2017 (peça 22), conforme a seguir:
a)	item 2.1.5.1.1, resposta da pergunta 05 do esclarecimento 03 (peça 22, p. 2);
b)	item 2.1.5.5.1, resposta da pergunta 02 do esclarecimento 03 (peça 22, p. 1);
c)	item 2.1.5.6.1, resposta da pergunta 03 do esclarecimento 03 (peça 22, p. 2);
d)	item 2.1.8.16.1, resposta da pergunta 7A do esclarecimento 03 (peça 22, p. 3);
e)	item 2.1.8.16.2, resposta da pergunta 07 do esclarecimento 03 (peça 22, p. 3).
Resposta da empresa Compwire
18.	Também instada a se manifestar sobre a questão a empresa Compwire afirmou não entender haver qualquer irregularidade, pois o item 3.1.1 adicionado pelo Serpro ao pregão 1061/2018 é claro ao expor: "Caso a solução tecnológica ofertada já tenha sido testada e homologada anteriormente pelo SERPRO
 
não haverá a necessidade de realização de fase dos testes de homologação" (peça 18, p. 2-3).
19.	Desta forma, segundo a empresa, todas as empresas participantes do pregão poderiam se utilizar da mesma condição aplicada no PE 1601/2018, inclusive qualquer parceiro da fabricante Cloudera.
20.	Acrescenta que o procedimento não é exclusividade da Compwire, e sim fruto de homologação técnica ministrada pelas equipes do Serpro que dispuseram de tempo e custos para acompanhar o processo, que foi desgastante e oneroso para a equipe, a fim de atestar que a solução tecnológica atendia a todos os requisitos do edital, e que só este fato demonstraria alinhamento com o princípio da economicidade e eficiência prestigiado pelo órgão quando da elaboração do item.
21.	Informa ainda que a própria representante acompanhou a homologação com técnico próprio sempre presente em todas as fases e dias e que a mesma pôde comprovar presencialmente que a solução apresentada atendia a todos os requisitos do edital.
22.	Em relação as possíveis diferenças técnicas acrescentadas pelo Serpro ao novo certame, a Compwire justificou que os novos itens 2.1.5.1.1, 2.1.5.5.1, 2.1.5.6.1, 2.1.8.16.1 e 2.1.8.16.2 foram ajustados de acordo com os questionamentos feitos no pregão anulado 1609/2017, inclusive questionamentos realizados pela própria representante (peça 18, p. 3-4). 
23.	A empresa reforça o posicionamento do Serpro (parágrafo 0) de que a intenção da inclusão destes itens no novo pregão seria sanar questionamentos ao edital do pregão anulado, e que a inclusão não alterou as características técnicas que foram executadas na fase de homologação do pregão 1609/2017. Argumenta ainda que a proposta comercial/técnica da representante foi classificada para a fase de lances do referido pregão, comprovando o atendimento na íntegra do respectivo edital e que a nova proposta também atenderia tecnicamente ao edital do PE 1061/2018.
Análise
24.	Os elementos trazidos aos autos pela representante demonstraram que a empresa Compwire foi isentada de implementar a solução para fins de homologação pelo Serpro no âmbito do PE 1061/2018, prevista no item 3.1 (peça 4, p. 80), pois a implementação/homologação realizada no PE 1609/2017 foi aproveitada, conforme consta de mensagens do Pregoeiro na Ata da Sessão do certame (peça 5, p. 54), com fulcro no subitem 3.1.1, do respectivo edital (peça 4, p. 80), que permite o aproveitamento de teste e homologação de solução de TI realizados previamente, a exemplo da prova de conceito (PoC) efetivada no âmbito do pregão PE 1609/2017 (peça 24).
25.	Em análise preliminar das alegações da representante (peça 8, p. 2-5) concluiu-se pela existência de afronta ao princípio constitucional da isonomia e a princípios estabelecidos no art. 3º da Lei 8.666/1993, os quais também constam do art. 31 da Lei 13.303/2016, visto que o edital do novo certame teria acrescentado novas especificações técnicas ao objeto, e não haveria razoabilidade para isentar a licitante vencedora da obrigação editalícia.
26.	Com base nos novos elementos trazidos aos autos pelo Serpro e pela Compwire, em sede de oitiva e diligência, inicialmente se registra que, de fato, foram introduzidos novos elementos no edital do PE 1061/2018 em comparação ao edital do PE 1609/2017 (peça 6, p. 6 e peça 4, p. 73 e 76). Em relação à especificação técnica do objeto foram incluídos especificamente os itens 2.1.5.1.1, 2.1.5.5.1, 2.1.5.6.1, 2.1.8.16.1 e 2.1.8.16.2. 
27.	Mas ao se realizar uma análise comparativa dos editais dos pregões (peça 23, p. 20-23; 82-85) em conjunto com as respostas aos esclarecimentos providas pelo Serpro (peça 22), também disponíveis no sistema Comprasnet (peça 19, p. 1-2), corrobora-se a alegação do Serpro, secundada pela empresa Compwire, de que a inclusão dos novos itens decorreu da formalização de respostas aos esclarecimentos prestados durante a fase pública daquele certame, não havendo inovação substancial em relação às especificações técnicas que seriam exigidas para o pregão 1061/2018. 
28.	Observou-se que alguns itens detalham a especificação anteriormente constante no pregão 1609/2017 (itens 2.1.5.5.1, 2.1.5.6.1 e 2.1.8.16.1) ou flexibilizam a implementação de algumas funcionalidades por pacote de extensões de cada fabricante (2.1.5.1.1 e 2.1.8.16.2).
29.	A propósito da matéria, quando se trata de uma mesma licitação há jurisprudência desta Corte de Contas que preceitua necessária a republicação do edital nos casos em que as respostas aos pedidos de esclarecimentos de licitantes, ainda que publicadas em portal oficial, impactem na formulação das propostas, em conformidade com o disposto no art. 21, § 4º, da Lei 8.666/1993 (Acórdão 702/2014-TCU-Plenário, Relator Min. Valmir Campelo).
30.	O presente caso é diverso visto que o objeto da representação é uma nova licitação, mas como se refere ao mesmo objeto, em interpretação por analogia observa-se que a inclusão de novas especificações técnicas ao objeto em novo edital (PE 1061/2018), que resultaram de respostas de pedidos de esclarecimentos dos licitantes, não acarretaram impacto significativo na formulação das propostas das licitantes participantes do novo pregão. 
31.	Essa constatação é instrumental para avaliar se a inclusão de item editalício (subitem 3.1.1 do Anexo 1 do edital do Pregão Eletrônico 1061/2018) poderia favorecer alguns licitantes em detrimento de outros, por permitir o aproveitamento de prova de conceito realizada em pregão anterior para fins de teste e homologação da solução tecnológica que vencera o certame.
32.	A rigor, conforme instrução preliminar (peça 8, p. 2-5), essa inclusão não seria possível, uma vez que o referido pregão (PE 1.609/2017) foi anulado, estendendo-se a anulação a todos os seus atos e poderia estar havendo afronta ao princípio da isonomia. Todavia, com base na documentação encaminhada em resposta a oitiva e diligência, foi realizada análise do caso concreto.
33.	A documentação referente ao o teste exigido no subitem 3.1 do Anexo I do Pregão Eletrônico 1609/2017 (peça 24, p. 5-152) para fins de homologação da solução tecnológica vencedora daquela licitação incluiu a ata da etapa de homologação da solução de software para processamento distribuído de grande volume de dados, baseado no framework Apache Hadoop (peça 24, p. 2-4), que, na oportunidade, foi a solução da fabricante Cloudera, fornecida pela empresa Compwire.
34.	Conforme alegado pela Compwire (parágrafo 0), o registro em ata comprova que a representante, que também é fornecedor da solução Cloudera, teve a oportunidade de participar da sessão de homologação da solução tecnológica vencedora do certame, tendo inclusive realizado questionamentos em relação aos itens 2.1.1.14.3, 2.1.5.5, 2.1.5.8 e 2.1.9.4.1.4 (peça 24, p. 2-3), em consonância com a jurisprudência do TCU de que deve ser viabilizado o acompanhamento de todas as etapas aos licitantes interessados, em licitações que requeiram prova de conceito ou apresentação de amostras (Acórdão 1823/2017-TCU-Plenário, Relator Min. Walton Alencar Rodrigues e Acórdão 1984/2008-TCU-Plenário, Relator Min. Aroldo Cedraz).
35.	Também conforme a ata, as evidências dos itens demonstráveis foram listadas no "Relatório Interno de Homologação 1609/2017" (peça 24, p. 5-152), que não foi compartilhado com os licitantes. Uma análise perfunctória do relatório evidenciou terem sido feitos testes abrangentes e detalhados sobre os itens demonstráveis, com juntada de telas impressas para cada item testado, tendo concluído pelo atendimento a todos os itens do edital pela solução ofertada pela empresa Compwire, quer por evidências experimentais ou por documentação, com a consequente conclusão pela homologação da solução (peça 24, p. 152).
36.	Ressalta-se que a previsão 3.1.1 do Edital do PE 1061/2018, que não faz referência expressa ao certame anterior, se refere a soluções tecnológicas que já tivessem sido testadas e homologadas, portanto solução diversa, classificada provisoriamente em primeiro lugar, continuaria a ser obrigada a realizar os testes necessários à verificação do atendimento às especificações técnicas definidas no termo de referência.
37.	Considera-se ainda que, pelas razões expostas nos parágrafos 0 a 0, não se verificou no edital do novo pregão PE 1061/2018 inovação substancial em relação às especificações técnicas que seriam exigidas para o pregão 1609/2017, que já não tivessem sido suficientemente comprovadas pelos testes realizados por ocasião da realização da prova de conceito da solução da fabricante Cloudera, no âmbito do pregão anterior. 
38.	Por fim também se entende aplicável ao caso o princípio do "formalismo moderado", consagrado na jurisprudência desta Corte, no sentido de que as exigências para habilitação devem ser compatíveis com o objeto da licitação, evitando-se o formalismo desnecessário (Acórdão 2003/2011-TCU-Plenário, Relator Min. Augusto Nardes, entre outros).
39.	Pelo exposto, em detrimento da análise preliminar de que houve aproveitamento de procedimento inválido por ser oriundo de pregão anulado (PE 1609/2017), entende-se que excepcionalmente, no caso concreto, por razões de eficiência econômica, celeridade no processo de licitação e pelo princípio jurisprudencial do "formalismo moderado", deve prevalecer o entendimento pela pertinência da inclusão do subitem 3.1.1 do Anexo 1 do edital do Pregão Eletrônico 1.061/2018, que permitiu que soluções já homologadas não precisariam serem novamente testadas.
40.	Entende-se pertinente ao caso, contudo, alertar o Serpro para que, em nome dos princípios estabelecidos no art. 31 na Lei 13.303/2016, como os princípios da impessoalidade, igualdade e publicidade, além do princípio constitucional da isonomia, em futuras licitações se abstenha de aproveitar procedimentos de licitações anteriores para fins de qualificação técnica dos licitantes, ainda que guardem identidade ou semelhança em termos da especificação técnica de seus objetos.
Conclusão
41.	Com base nos elementos apresentados em resposta a oitiva e diligência do Serpro e da empresa Compwire, entende-se afastada a análise inicial de que houve afronta ao princípio constitucional da isonomia e a princípios estabelecidos no art. 3º da Lei 8.666/1993, visto que o acréscimo de novas especificações técnicas no Anexo I do edital do Pregão Eletrônico 1061/2018, a exemplo dos subitens 2.1.5.1.1, 2.1.5.5.1, 2.1.5.6.1, 2.1.8.16.1 2.1.8.16.2, decorreu da formalização de respostas aos esclarecimentos prestados durante a fase pública daquele certame, não caracterizando a inclusão de novas especificações técnicas ao objeto de nova licitação.
42.	Em decorrência, por razões de eficiência econômica, celeridade no processo de licitação e pelo princípio do "formalismo moderado", referendado pela jurisprudência do Tribunal, entende-se que restou justificada, no caso concreto, a inclusão do subitem 3.1.1 do Anexo 1 do edital do Pregão Eletrônico 1061/2018, que permitiu aproveitamento do teste e homologação da solução de TI realizado previamente, no âmbito do pregão PE 1609/2017.
1.2.	Dos indícios de direcionamento para solução específica
43.	Também se promoveu oitiva do Ser	pro e da empresa Compwire Informática S.A para que se manifestassem sobre indícios de direcionamento para solução específica, conforme os tópicos a seguir.
44.	da possibilidade de as licitantes utilizarem ferramenta específica para atendimento ao subitem 2.1.5.1.1 do Anexo I do edital do Pregão Eletrônico 1.061/2018 ou se apenas um pacote de extensões do fabricante poderia constituir o mecanismo de avaliação de queries;
1.	
2.	
3.	
4.	
5.	
6.	
7.	
8.

Não atuou

REPRESENTAÇÃO (REPR)

Secretaria de Fiscalização de Tecnologia da Informação (SEFTI).